臺灣高等法院民事判決　　　　　　　　 95年度家上字第158號
上　訴　人　甲○○
訴訟代理人　陳炎琪律師
　　　　　　陳振東律師
複代理人　　陳淑茹律師
被上訴人　　丁○○
訴訟代理人　成介之律師
複代理人　　乙○○
上列當事人間請求離婚事件，上訴人對於中華民國93年12月22
日臺灣臺北地方法院92年度婚字第815 號第一審判決提起上訴，
本院於96年1 月9 日言詞辯論終結，判決如下：
    主     文
上訴駁回。
第二審訴訟費用由上訴人負擔。
    事實及理由
壹、程序方面：
    按上訴人於判決確定前，得撤回訴之全部或一部，但被上訴
    人已為本案之言詞辯論者，應得其同意。民事訴訟法第262
    條第1 項定有明文，依同法第463 條之規定，上開規定於第
    二審程序準用之。本件上訴人原依據民法第1052條第1 項第
    5 款及第2 項請求准予兩造離婚，嗣於本院民國（下同）95
    年8 月17日準備程序期日，聲明撤回依據民法第1052條第1
    項第5 款規定請求離婚之部分（見本院卷第33頁背面），被
    上訴人於本院95年9 月14日準備程序期日，與上訴人協商爭
    點時，亦同意以「上訴人依民法第1052條第2 項規定，主張
    離婚，有無理由」為兩造關於離婚部分之爭點（見本院卷第
    41頁背面），依上述規定，上訴人所為訴之撤回，已得被上
    訴人之同意，應予准許。
貳、實體方面：
一、上訴人起訴主張：上訴人與被上訴人於民國（下同）88年4
    月24日結婚，婚後未滿1年，被上訴人即因個人因素問題，
    提出欲與上訴人無條件離婚，上訴人為家庭和諧，且考量長
    子甫出生尚未滿月，亟須慈母餵養呵護，一再忍讓。嗣次子
    於90年3 月出生，被上訴人於同年10月間竟攜二子不告而別
    ，並返回台南娘家居住。上訴人迫於無奈，乃於90年12月14
    日寄發存證信函，請被上訴人體念夫妻之情，返家同居，惟
    被上訴人竟杜撰上訴人恐嚇言語稱：「若妻返鄉探望祖母病
    情，就不用回家」云云。上訴人嗣於91年1 月3 日再以存證
    函回覆被上訴人，並敘明共謀至當之處理方式，請被上訴人
    仍念百世之恩，昔日盟誓，北上處理等語，然被上訴人亦仍
    堅持「暫居娘家調養身心」，並約請上訴人南下赴伊娘家調
    處。上訴人曾於91年1 月17日及同年月24日，連續2 次南下
    親赴被上訴人娘家洽談處理方案，惟被上訴人仍堅持己見，
    未肯隨同上訴人北上重修舊好，僅允諾二子由上訴人攜同返
    北扶育，迄今被上訴人無視母子親情，從未返家探望。上訴
    人顧念夫妻不能善意溝通，長久期間各持己見，且被上訴人
    寧捨上訴人及2 個兒子，獨自匿居他方，其無欲維繫雙方婚
    姻，履行夫妻同居之義務，兩造婚姻之破綻業已形成，且頻
    臨無法挽回之局。上訴人深受精神之苦痛無奈之餘，乃委請
    律師於92年1 月30日發函至台南，請於92年2 月7 日至律師
    事務所洽辦離婚事宜，惟屆期仍無訊息。故本件依客觀之標
    準而言，任何人處於同一之境況，既未返家探視二子，亦未
    電話探尋上訴人與二子之生活情境，足見被上訴人已無意維
    繫二造婚姻，被上訴人自應為此破裂婚姻負起大部份之責任
    。兩造婚姻既已破裂，雙方已無共同生活之實質，上訴人自
    亦得據以請求離婚，並依民法第1055條、第1055條之1 之規
    定，請求定子女權利義務之行使予上訴人等語。並聲明：（
    一）請准上訴人與被上訴人離婚。（二）兩造所生之未成年
    長子李威廷（89年2 月3 日生）、次子李哲宇（90年3 月9
    日生）權利之行使及義務之負擔，均由上訴人任之。（三）
    被上訴人應自判決確定之日起至李威廷、李哲宇分別成年為
    止，各按月給付新台幣（下同）12,000元，一期逾付或不付
    ，視為全部到期。
二、被上訴人則以：被上訴人於86年6 月間自長庚護專畢業後，
    即從事護理工作，嗣於87年6 月認識上訴人，然上訴人因罹
    患「僵直性脊椎炎」，未服完兵役，被上訴人家人不願兩造
    繼續交往，惟被上訴人仍於88年4 月間，與上訴人辦理公證
    結婚。兩造婚後感情生活尚稱甜蜜，惟因兩造係與上訴人之
    父母及其他家人同住，上訴人之母對待被上訴人極為苛刻，
    言語尖酸，時常詈罵被上訴人，甚至限制被上訴人之外出範
    圍，並與上訴人共同懷疑被上訴人外遇。又被上訴人曾投保
    國泰人壽之人身保險，詎上訴人之母竟於91年7 月間，擅以
    被上訴人之名義，先變更要保人為上訴人後，隨即終止該保
    險契約，領取保險金。且上訴人於其僵直性脊椎炎發作時，
    曾因無法忍受而對被上訴人破口大罵，又每於被上訴人與上
    訴人之母發生爭執時，對被上訴人拳打腳踢 (上訴人為跆拳
    道選手)，縱於被上訴人懷孕期間，亦無例外。被上訴人始
    終堅信上訴人得以搬離父母而另組小家庭，遂一直忍受艱苦
    困境，然直至90年10月間，被上訴人遭受婆婆辱罵，而上訴
    人無法為被上訴人解圍，並於轎車內搭載女學生，被上訴人
    頓時心灰意冷，乃攜帶二子返回台南娘家。嗣上訴人於91年
    1 月24日第二次前往被上訴人娘家時，應允返北後立即搬離
    父母，另外租屋，被上訴人遂同意將兩名幼子交由上訴人攜
    回台北。詎料，上訴人返北之後，竟不履行諾言，未另行租
    屋，因上訴人家庭環境異於常人，被上訴人實不敢前往探望
    二子。至上訴人請求扶養費部分，其當事人顯不適格，且其
    請求每月12,000元之計算依據亦未見說明。況上訴人於婚後
    即禁止被上訴人外出工作，而被上訴人避居娘家係為療養身
    心，數年之間已與社會脫節，一切仍須仰賴父親供給生活支
    出，本身並無經濟能力，依據民法第1118條規定，自無須負
    擔扶養義務，上訴人復以被上訴人如不負擔子女之扶養費，
    即不得探視二子，顯然罔顧倫理親情等語置辯。
三、原審為上訴人敗訴之判決，上訴人不服，提起上訴，並聲明
    ：（一）原判決廢棄。（二）請准上訴人與被上訴人離婚。
    （三）兩造所生之未成年長子李威廷（民國89年2 月3 日生
    ）、次子李哲宇（民國90年3 月9 日生）權利之行使及義務
    之負擔，均由上訴人任之。（四）被上訴人應自判決確定之
    日起至李威廷、李哲宇分別成年為止，按月給付各新台幣
    12,000元，一期逾付或不付，視為全部到期。（五）第一、
    二審訴訟費用由被上訴人負擔。被上訴人則答辯聲明：上訴
    駁回。
四、兩造不爭執之事實（見本院95年9 月14日準備程序筆錄）：
（一）兩造於88年4 月24日結婚，現婚姻關係仍存續中。
（二）兩造結婚後住在臺北縣三重市○○○街11號3 樓。
（三）被上訴人於90年10月11日攜二未成年子返回台南縣楠西鄉
      灣丘里1 鄰灣丘5 號被上訴人父母家居住，兩造即分居，
      上訴人於91年1 月24日經被上訴人同意，將二未成年子接
      返台北同住，被上訴人繼續居住在台南娘家。
（四）被上訴人因工作因素現居住在署立竹東醫院宿舍。
五、本件經本院依民事訴訟法第270 條之1 第1 項第3 款之規定
    ，與兩造整理並協議簡化爭點（見本院95年9 月14日準備程
    序筆錄）如下：
（一）上訴人依民法第1052條第2 項規定，主張離婚，有無理由
      ？
（二）未成年子女權利義務之行使應歸屬於何人？
（三）上訴人請求被上訴人給付未成年子女之扶養費，有無理由
      ？
六、茲分述如下：
(一)「有前項以外之重大事由，難以維持婚姻者，夫妻之一方得
    請求離婚。但其事由應由夫妻之一方負責者，僅他方得請求
    離婚」，民法第1052條第2 項定有明文。此項條文係於74年
    民法親屬編修正時，對於離婚事由所增列之概括規定，所謂
    「難以維持婚姻之重大事由」，係抽象的、概括的離婚事由
    ，應以婚姻是否已生破綻而無回復之希望加以判斷之，而婚
    姻是否已生破綻無回復之希望，則應依客觀之標準，即該事
    由是否足以妨害婚姻互敬、互愛、互信、互諒之基礎，已達
    任何人處於同一境況，均將喪失維持婚姻意欲之程度，始足
    當之。至於同條項但書所規定「難以維持婚姻之重大事由應
    由夫妻之一方負責者，僅他方得請求離婚」，乃因如肯定有
    責配偶之離婚請求，無異承認恣意離婚，破壞婚姻秩序，且
    有背於道義，有欠公允，同時亦與國民之法感情及倫理觀念
    不合，因而採消極破綻主義。倘該重大事由，夫妻雙方均須
    負責時，應比較衡量雙方之有責程度，僅責任較輕之一方得
    向責任較重之他方請求離婚，如有責程度相同時，雙方均得
    請求離婚，始屬公允，是責任較重之一方應不得向責任較輕
    之之他方請求離婚。
(二)關於上訴人主張被上訴人曾因個人原因要求與上訴人離婚，
    且於民國90年10月間即不告而別，返回娘家居住，屢經上訴
    人請其返家同居，均遭被上訴人置之不理等情，雖據上訴人
    提出署有被上訴人姓名之字條影本1 紙、上訴人寄予被上訴
    人之存證信函影本2 紙、律師函影本1 件等為證（原審卷第
    11頁至第16頁、第19頁），而被上訴人對於上訴人所指其自
    90年10月間起即返回娘家居住迄今之事實亦無爭執，固堪認
    兩造現係處於分居狀態。
（三）經查：被上訴人就其所指遭上訴人母親苛刻對待，以及上
      訴人有對伊破口大罵，甚至拳打腳踢等情，雖未據其提出
      具體詳實之明證，惟徵之上訴人對此既未有所爭執，且再
      參諸卷附被上訴人於90年12月19日所發存證信函內，曾指
      上訴人「言行欠佳」、「常言語恐嚇及暴力相向」（見原
      審卷第14頁正反面），而上訴人於91年1 月3 日寄予被上
      訴人存證信函中，亦不諱言「偶發事端在所難免」、「若
      有『非理性』之過往，盼你我共謀至當處理方式」等語（
      見原審卷第15頁至第16頁背面）。再依證人即被上訴人之
      同學戊○○證稱：「（問：就你所知丁○○結婚以後有無
      家暴問題？）這事我知道，她結婚過後沒多久曾經打電話
      給我跟我說她先生會打她，我不知如何處理而問我媽媽，
      本來要請她去驗傷，可是她打電話給我時已經是事情過後
      二、三天，加上她告訴我她沒有辦法離開家裡方圓五百公
      尺左右的地方，她先生希望她在家裡照顧小孩，不希望她
      出去太久，所以也無法去驗傷，證據就沒辦法留下，但是
      我有聽她說她被打。89年年中我到台北工作時，某天半夜
      丁○○打電話給我說她跟婆家有點小誤會希望我過去幫她
      解釋，我過去也解釋完後，我想家裡有長輩，也需長輩幫
      她主持公道，我就當場問她公公是否知道甲○○會打丁○
      ○的事情，她公公以嘲笑的口吻說那有什麼，並說他也常
      常打他媽媽，我想他們家把先生打太太的事視為理所當然
      ，我也不知怎麼幫她」等語（見本院卷第61頁）；證人即
      上訴人之同學丙○○證稱：「（問：就你所知丁○○當初
      為什麼會離開家？）我所知道的是她的壓力很大，因為婆
      媳相處的問題壓力大，所以希望搬出去住」等語（見本院
      卷第78頁）。由上開證人所言及上訴人回應被上訴人之存
      證信函內容以觀，足見上訴人及其家人往昔對於被上訴人
      未予夫妻間應相互扶持、平等對待之基本尊重。而被上訴
      人離家係因兩造間之溝通問題及被上訴人與上訴人家人相
      處之問題，並非否定夫妻同居之義務，且於本院審理中，
      被上訴人一再表示願意返家與上訴人同居（見本院卷第33
      頁背面、第66頁背面），上訴人則表明無意願與被上訴人
      繼續婚姻關係，並自陳：「我和丁○○並沒有問題，主要
      是和我家人住在一起的問題有爭執」等語（見本院卷第66
      頁末5 行起、第62頁背面），益見兩造間之問題，對於婚
      姻互敬、互愛、互信、互諒之基礎，雖有影響，惟在客觀
      上，只需解決被上訴人如何與上訴人之父母相處，不要住
      居於同一屋簷下之問題即可，是上訴人所指被上訴人離家
      他居乙節，既非無解決之道，自未達難以維持婚姻之程度
      ，則上訴人基上理由並基於主觀情事而請求離婚，於法未
      合，自屬不應准許。
（四）次查：上訴人雖否認有與證人戊○○提及被上訴人外遇之
      事，惟依上訴人所言：上訴人及其家人（父母）是說被上
      訴人為何總是在很晚的時間與人家在外面見面，而且對方
      那個男的是開計程車，被上訴人與該男子在一起經常沒有
      第三者在場（見原審卷第93頁）。而上訴人父母在證人說
      明後，也沒有再追究或衍生其他不必要事情。被上訴人與
      證人所以會懷疑上訴人及其父母認為被上訴人有外遇，實
      係因為被上訴人於某次離家後，曾於電話中告知被上訴人
      之二兒子非上訴人親生，為避免家人無謂之誤會，上訴人
      還帶小孩進行親子血緣鑑定，結果證實二兒子係上訴人所
      生等內容觀之，足見上訴人對被上訴人有所懷疑，上訴人
      始需進行親子血緣鑑定。至上訴人指稱被上訴人曾對伊提
      起妨害家庭之刑事告訴，已無夫妻之情，兩造之感情已無
      法修復云云，惟觀諸上訴人提出之臺灣高等法院檢察署處
      分書（見本院卷第47頁、第48頁）之記載，該案共同被告
      吳映嫻當時係住在上訴人家中，兩造之子李威廷平日叫吳
      映嫻「媽咪」，則被上訴人懷疑上訴人與吳映嫻有婚外情
      ，並非憑空虛構，雖經檢察官對上訴人與吳映嫻二人為不
      起訴處分，惟被上訴人對上訴人提出刑事告訴，亦係起因
      於上訴人與吳映嫻共處同一屋簷下之行為所致。故縱認兩
      造婚姻關係因被上訴人對上訴人提起刑事告訴致生破綻，
      惟其原因則係上訴人之行為所致，故上訴人所應負之責任
      顯較被上訴人為重，則依前述六、（一）之說明，責任較
      重之上訴人即不得向責任較輕之被上訴人請求離婚。
（五）綜上所述，上訴人於兩造婚姻關係存續中，既可認上訴人
      及其家人未予被上訴人應有之尊重及信任，被上訴人在上
      訴人未提出改善之具體方案前，返回娘家居住而不與上訴
      人同居，即難謂無正當理由，上訴人指被上訴人係惡意遺
      棄上訴人，尚非可採。縱認兩造間因分居多年、被上訴人
      曾對上訴人提起刑事告訴等事由致婚姻發生破綻，惟上訴
      人應負較重責任，上訴人亦不得依民法第1052條第2 項之
      規定，訴請離婚。
七、故上訴人以兩造有「其他難以維持婚姻之重大事由」之理由
    ，訴請判決離婚，殊屬無據，應予駁回。上訴人離婚之請求
    既經本院判決駁回，則其有關對於未成年子女權利義務行使
    負擔之歸屬，與給付未成年子女扶養費用等之附帶請求，即
    失所附麗，本院無庸再為裁判，故兩造間其餘爭點二、三即
    無予以論述之必要。
八、從而，上訴人請求判准與被上訴人離婚，為無理由。原審為
    上訴人敗訴之判決，核無不合。上訴意旨指摘原判決不當，
    求予廢棄改判，為無理由，應予駁回。
九、本件因事證已臻明確，兩造其餘爭點及攻擊、防禦方法暨所
    為之立證，與判決之結果不生影響，無庸再逐一予以論究，
    併予敘明。
據上論結，本件上訴為無理由，依民事訴訟法第449 條第1 項、
第78條，判決如主文。
中　　華　　民　　國　　96　　年　　1　　月　　23　　日
                    民事第四庭
                        審判長法  官 張劍男
                              法　官 郭松濤
                              法　官 丁蓓蓓
正本係照原本作成。
如不服本判決，應於收受送達後20日內向本院提出上訴書狀，其
未表明上訴理由者，應於提出上訴後20日內向本院補提理由書狀
（均須按他造當事人之人數附繕本）上訴時應提出委任律師或具
有律師資格之人之委任狀；委任有律師資格者，另應附具律師資
格證書及釋明委任人與受任人有民事訴訟法第466條之1第1項但
書或第2項（詳附註）所定關係之釋明文書影本。
中　　華　　民　　國　　96　　年　　1 　　月　　24　　日
　　　　　　　　　　　　　　　書記官 張淑芬
附註：
民事訴訟法第466條之1（第1項、第2項）：
對於第二審判決上訴，上訴人應委任律師為訴訟代理人。但上訴
人或其他法定代理人具有律師資格者，不在此限。
上訴人之配偶、三親等內之血親、二親等內之姻親，或上訴人為
法人、中央或地方機關時，其所屬專任人員具有律師資格並經法
院認為適當者，亦得為第三審訴訟代理人。